【裁判字號】    97,上易,737
【裁判日期】    971126
【裁判案由】    妨害自由等
【裁判全文】
臺灣高等法院高雄分院刑事判決         97年度上易字第737號
上  訴  人
即  自訴人  宙○○
被      告  癸○○
被      告  Ｐ○○
被      告  Ｒ○○
被      告  丙○○
被      告  甲○○
被      告  未○○
被      告  Ｕ○○
被      告  乙○○
被      告  Ｈ○○
被      告  Ｊ○○
被      告  巳○○
被      告  天○○
被      告  Ｇ○○
被      告  辰○○
被      告  Ｄ○○
被      告  Ｖ○○
被      告  Ｉ○○
被      告  午○○
被      告  Ｂ○○
被      告  Ａ○○
被      告  Ｃ○○
被      告  酉○○
被      告  玄○○
被      告  Ｆ○○
被      告  丁○○
被      告  丑○○
被      告  卯○○
被      告  戌○○
被      告  亥○○
被      告  戊○○
被      告  Ｋ○○
被      告  子○○
被      告  己○○
被      告  Ｗ○○
被      告  黃○○
被      告  庚○○
被      告  中華郵政股份有限公司南區總處
法定代理人  Ｔ○○
被      告  中華郵政股份有限公司東區總處
法定代理人  Ｑ○○
被      告  Ｌ○○
                      3
被      告  辛○○
被      告  Ｏ○○
被      告  Ｎ○○
被      告  申○○
被      告  宇○○
被      告  壬○○
被      告  Ｍ○○
                      方法院院長)
被      告  地○○
被      告  Ｓ○○
被      告  寅○○
被      告  Ｅ○○
上列上訴人因被告妨害自由等案件，不服臺灣高雄地方法院97年
度自字第9 號中華民國97年7 月16日第一審判決，提起上訴，本
院判決如下：
    主  文
上訴駁回。
    理  由
一、上訴意旨略以：上訴人即被告宙○○（下稱被告）原係律師
    ，雖前經法務部以患有情感性精神病，併有精神病症，致難
    勝任律師職務為由，處分停止執行律師職務，惟該行政處分
    係違法之處分，不足為據。縱認該處分合法，被告亦僅係暫
    時停止執行職務而已，並非被撤銷律師資格，故被告提起本
    件自訴，應屬合法有據，原審以被告未委任律師為代理人為
    由駁回被告之自訴，顯有違誤。又行政訴訟法第12條第2 項
    規定，行政爭訟程序已經開始者，於其程序確定前，刑事訴
    訟應停止審判程序。本件被告已就上開違法之行政處分提起
    行政爭訟，而刑事訴訟有罪與否係以此為前提，自應俟該行
    政訴訟確定後，始得進行本件刑事審判，原審不察，遽為自
    訴不受理之判決，顯有違誤，爰提起本件上訴。
二、按自訴之提起，應委任律師行之；檢察官於審判期日所得為
    之訴訟行為，於自訴程序，由自訴人代理人為之；自訴人未
    委任代理人，法院應定期間以裁定命其委任代理人，逾期仍
    不委任者，應諭知不受理之判決；又自訴狀應記載下列事項
    ：(一)被告之姓名、性別、年齡、住所或居所，或其他足資辨
    別之特徵。(二)犯罪事實及證據並所犯法條。前項犯罪事實，
    應記載構成犯罪之具體事實及其犯罪之日、時、處所、方法
    ；刑事訴訟法第319 條第2 項、第320 條第2 項、第3 項、
    第329 條分別定有明文。又自訴之提起採律師強制代理制度
    ，其立法理由謂：「採強制委任律師為代理人之自訴制度，
    主要目的亦係在保護被害人權益，因本法第161 條、第163
    條等條文修正施行後，刑事訴訟改以『改良式當事人進行主
    義』為原則，在強調自訴人舉證責任之同時，若任由無相當
    法律知識之被害人自行提起自訴，無法為適當之陳述，極易
    敗訴，是立於平等及保障人權之出發點，自訴採強制律師代
    理制度，自有其意義。」等語，上開規定意旨，目的在藉由
    律師強制代理，落實當事人武器平等原則及基本人權之保障
    。從而，倘自訴人本身即具有律師資格，自具有相當之法律
    知識為適當之陳述，已足落實上開立法目的，解釋上即無另
    行委任律師為代理人之必要。惟若自訴人雖具有律師資格，
    但因具有律師法所定停止執行職務之情事，致無法勝任律師
    職務者，如認其提起自訴仍毋庸另行委任律師為代理人，自
    有害於上開立法目的之達成。
三、查本件被告雖有律師資格，但其因具有律師法第4 條第1 項
    第4 款所定事由（即據高雄市立凱旋醫院民國92年2 月11日
    高市凱醫成字第0920000513號函及其精神鑑定報告所示，認
    被告患有情感性精神病，併有精神病狀，致難勝任律師職務
    ），業經法務部於92年6 月26日以法檢字第0920802720號函
    命其應停止執行律師職務，並自同年7 月10日起停止執行職
    務，而自訴人迄今尚未提供已持續治療足證其精神狀態已達
    穩定狀況而足勝任律師職務之相關證明，是法務部尚未廢止
    上開不得執行律師職務之行政處分等情，有法務部97年9 月
    16日法檢決字第0970033232號函在卷可稽。另按前揭律師法
    之規定，乃考量律師受當事人之委託，其得否適切執行職務
    ，攸關人民權益，社會秩序及公共利益，倘患有精神方面疾
    病者仍擔任律師工作，自有害於社會正義之達成。本件被告
    雖有律師資格，但其實際上已難勝任律師職務，已如前述，
    依前開立法意旨，其提起自訴仍應委任其他律師為之，始為
    適法。
四、又被告前對法務部所為「不得執行律師職務」之行政處分不
    服提起訴願，業經行政院於93年3 月26日駁回，被告不服向
    台北高等行政法院提起確認行政處分無效之行政訴訟，惟因
    未繳納裁判費經裁定駁回，被告不服復提起抗告，亦因未繳
    納裁判費，經最高行政法院裁定駁回抗告而全案確定，亦有
    行政院93年3 月26日0000000000號決定書、台北高等行政法
    院97年4 月22日96年度訴字第3530號裁定書、最高行政法院
    97年9 月30日97年度裁字第4604號裁定書在卷可稽。本件行
    政訴訟被告既已敗訴確定，就其所涉之刑事審判部分，即無
    停止審判之問題，附此敘明。
五、本件被告提起自訴未依法委任律師為代理人，經原審於97年
    3 月13日裁定命其於收受裁定後7 日內委任律師為代理人，
    被告於同年月17日收受，惟未於補正期間內補正，有原審卷
    證可稽。原審因認被告違反上開規定，不經言詞辯論，為本
    件自訴不受理之判決，核無違誤，被告仍執前詞指摘原判決
    不當，提起上訴，尚非有據，應予駁回。
六、依刑事訴訟法第343 條、第368 條、第307 條之規定，裁定
    如主文。
中    華    民    國    97    年    11    月    26    日
                  刑事第七庭    審判長法  官  莊飛宗
                                      法  官  邱明弘
                                      法  官  陳明富
以上正本證明與原本無異。
不得上訴。
中    華    民    國    97    年    11    月    26    日
                                      書記官  黃英彥


司法院資訊處製作；財團法人民間司法改革基金會備份。
